最高法院刑事判決                              八十八年度台上字第一七二四號
    上  訴  人  甲○○
右上訴人因盜匪案件，不服台灣高等法院台南分院中華民國八十七年十一月二十五日
第二審更審判決（八十七年度上更(二)字第二四九號，起訴案號：台灣嘉義地方法院檢
察署八十六年度偵字第八一○號），提起上訴，本院判決如左：
    主  文
原判決撤銷，發回台灣高等法院台南分院。
    理  由
本件原判決認定上訴人甲○○於民國八十六年一月二十三日下午，吸用安非他命後（
此部分業經判刑確定），於同日晚上七時十五分許，在嘉義縣大林鎮南華管理學院大
門前，趴在李利國所有之自用小客車引擎蓋上，欲搶奪該車，因駐校警衛邱慶福趕到
，致未得逞（搶奪部分亦經判刑確定）。上訴人又另行起意，意圖為自己不法之所有
，在該校門口，向邱慶福脅迫稱：「我身上有帶槍」，喝令邱慶福將其停放在校門前
之ＱＲ－二○六一號自用小客車之鑰匙交出。邱慶福因見上訴人口袋內有疑似兇器，
心生畏懼，致不能抗拒而交付該車之鑰匙，任由上訴人強取該車而去。嗣上訴人駕駛
該車橫衝直撞，於同日晚上七時三十分許，撞毀於嘉義縣大林鎮頂員林八十九號之圍
牆等情。因而撤銷第一審關於盜匪部分之判決，改判仍論處上訴人甲○○意圖為自己
不法所有，以脅迫致使不能抗拒而取他人之物罪刑，固非無見。
惟查：(一)有罪之判決書，須將認定之犯罪事實詳記於事實欄，然後於理由內逐一說明
其憑以認定之證據，使事實與理由兩相一致，方為合法，倘事實欄已有敘及，而理由
內未加說明，是為理由不備，自足構成撤銷之原因。按懲治盜匪條例第五條第一項第
一款之強盜罪，係以意圖為自己或第三人不法所有，以強暴、脅迫、藥劑、催眠術或
他法致使不能抗拒而取他人之物或使其交付者，為構成要件。故行為人所施用之強暴
、脅迫等方法，在「客觀上」須足使被害人喪失意思自由，並達於不能抗拒之程度者
，始足當之。上開要件自應詳記於事實欄，然後於理由內說明其憑以認定之證據，使
事實與理由兩相一致，方為合法。原判決雖於事實欄記載，上訴人向邱慶福脅迫稱：
「我身上有帶槍」，致使邱慶福不能抗拒；但並未於理由內說明，上訴人所施用之脅
迫手段，在「客觀上」已達於致使邱慶福不能抗拒，所憑之證據及認定之理由，自屬
理由不備。(二)原判決以上訴人「於警訊時神智清醒，有其警訊時之錄音帶一捲為證」
（見原判決第三面第四、第五行），認定上訴人於犯罪時，神智清楚無疑。惟依警訊
筆錄記載，上訴人於被查獲時，神智不清（見警卷第二頁）；承辦警員張耿棠亦到庭
證稱：上訴人到案時，神智不清，待隔日清醒再作筆錄並錄音（見第一審卷第二十四
頁背面、第二十五頁）。且製作筆錄之時間為翌 (二十四) 日下午四時，有該警訊筆
錄可查（見警卷第一頁）。原判決所為之認定，核與卷內證據資料不相適合，亦有違
誤。(三)盜匪所得之財物，應發還被害人，懲治盜匪條例第七條第一項定有明文。故盜
匪所得之財物，除能證明已經費失或已經返還被害人者外，均應依上開規定發還被害
人，方為合法。原判決認定上訴人劫得被害人邱慶福所有之自用小客車一輛，既未諭
知發還被害人，復未說明是否已經費失或已經返還被害人，亦有疏漏。以上情形，或
為上訴意旨指摘所及，或為本院得依職權調查之事項，應認仍有撤銷發回更審之原因
。
據上論結，應依刑事訴訟法第三百九十七條、第四百零一條，判決如主文。
中      華      民      國    八十八    年      四      月      八      日
                              最高法院刑事第十一庭
                                  審判長法官  楊  文  翰
                                        法官  陳  正  庸
                                        法官  陳  世  雄
                                        法官  陳  炳  煌
                                        法官  黃  正  興
      右正本證明與原本無異
                                              書  記  官
中      華      民      國    八十八    年      四      月     十二     日
